行　政　法　院　判　決　　　　　　　　　　　　　八十七年度判字第一五三一號
　　原　　　告　法商．邦格蘭股份有限公司
　　代　表　人　甲○○○○○○.
　　訴訟代理人　王建智　律師
　　被　　　告　經濟部中央標準局
右當事人間因商標註冊事件，原告不服行政院中華民國八十七年二月十九日台八十七
訴字第○七九六三號再訴願決定，提起行政訴訟，本院判決如左︰
　　主  文
原告之訴駁回。
　　事  實
緣原告於民國八十四年十一月十七日以「MENU FROMAGE」商標，指定使用於商品及服
務分類表第二十九類之牛奶、乾酪、乳酪、奶油、酸乳商品申請註冊。被告經濟部中
央標準法以其有違商標法第三十七條第一項第十款之規定，乃予以核駁，發給第二二
八八一四號商標核駁審定書。原告不服，提起訴願、再訴願，遞遭決定駁回，遂提起
行政訴訟。茲摘兩造訴辯意旨如次：
原告起訴意旨及補充理由略謂：一、「凡文字、圖形、記號或其聯合式，係表示申請
註冊商標所使用商品之說明或表示商品本身習慣上所通用之名稱、形狀、品質、功用
者」不得申請註冊，固為商標法第三十七條第一項第十款所明定。惟所申請註冊商標
所使用商品之說明者，應有具體例證足以證明一般製造、經銷該項商品者，共同使用
作為商品說明者；或一般製造經銷該顫商品者所共同使用或同業間就同類之商品已有
反覆使用之事，在意識上已失其特別顯著性者而言。又所謂「商品之說明」，係指直
接、明顯表示該項商品之說明，已失其顯著性而言。二、查本案系爭商標係原告自早
首創使用於乳製品之商標，已有相當悠久之歷史，該一商標業已在日本、法國、加拿
大、國際註冊、美國核准註冊，國內外之同業間並未有以「MENU FROMAGE」作為乳製
品之說明或已有反覆使用之事實，原告就「MENU FROMAGE」首先作為商標表彰於乳製
品，已具備商標次要意義（Secondary meaning ）之要件，意即該商標已具商品識別
適應性。三、又按被告前以（八五）標商四九○字第一七○三八號核駁理由先行通知
書指稱系爭商標圖樣中之「FROMAGE 」係「乳酪」之意，有違商標法第三十七條第一
項第十款之規定，原告為使系爭商標之申請符合商標法之規定，乃聲明放棄主張「FR
OMAGE 」部分之專用權，詎料被告竟以八五標商四九○字第九二二六一七號核駁理由
先行通知書通知原告本件不符聲明放棄制度之要件，並認定系爭商標之整體，即MENU
FROMAGE 」有違商標法第三十七條第一項第十款之規定，原處分前後二次之通知書並
不一致。四、次按商標法施行細則第二十八條規定：「商標圖樣中包含說明性或不具
特別顯著性之文字或圖形者，若刪除該部分則失其商標圖樣完整性，而經申請人聲明
該部分不在專用之列，得以該圖樣申請註冊。」如前所述，本案系爭商標為由MENU F
ROMAGE所組合而成，鈞院參酌系爭商標實際使用情形，可知該商標予人印象為一整體
不可分割之形態，該一名稱右下方並有□（註冊商標）之標記，任何人一看即知「ME
NU FROMAGE」為辨識商品來源之標記，是原告之主張應符合商標法施行細則第二十八
條第一項之規定。五、如前所述及所呈證據，本案系爭商標無論申請註冊之圖樣本體
或實際使用之態樣，均以完整不可分割之形態表示，於外觀上已可被一般消費者作為
表彰商品來源之商標，況原告同意放棄「FROMAGE 」部分之專用以保持商標圖樣之完
整性，原處分及原決定及再訴願決定機關核駁本案顯有未合。六、此外，原告查閱商
標公報，其中有多件商標之態樣與本案系爭商標之形態相同而均獲准以部分圖形（或
文字）不在專用之內獲准註冊，如註冊第七○六八○五號「Digital School House」
Digital 核准不在專用之內，而該二者可分別為獨立之部分）、第七○六八○○號「
NETWORK DIALTONE」（NETWORK 核准不在專用之內，該二者亦可分別為獨立之部分）
、第七一六四四三號「WORLDCUP FRANCE 98（and devices ）」（ FRANCE 98 WORLD
UP核准不在專用之內）．．．等等實不勝枚舉。類似情形只要翻閱每期商標公報均可
容易查得，非常明顯地，前述列舉之商標均可核准將部分圖樣不在專用之列，而保留
其圖樣整體之完整性，而相同態樣之本案系爭商標卻不准「FROMAGE 」部分聲明放棄
專用性進而核駁本案原告曾就此部分一再陳明，惟再訴願決定機關僅一昧以所舉案例
，其案情各異，且屬另案，非因本件所應審究予以敷衍。前舉例中，如「Digital Sc
hool House」、「NETWORK DIALTONE」（劃線者為不在專用之內）乃為與本案商標態
樣相同最鮮明之案例，原告並未請求原再訴願決定機關審究該等案例，惟本審查上對
於相同態樣案例之援引參考乃是行政司法機關審理案件應有之態度，其一昧敷衍實難
令信服。七、此外，被告對系爭商標拒准依商標法施行細則第二十八條規定核准放棄
「FROMAGE 」之專用權，此並非個案之問題，實務上應就整體考量，即應就相同態樣
之商標是否准其圖樣中之部分圖形或文字可主張放棄專用權者予以一致性之認定，原
決定、再訴願決定機關未正此一事實，僅一昧認定系爭商標有違商標法第三十七條
第一項第十款之規定，且所請放棄「FROMAGE 」專用權部分亦不符合商標法施行細則
第二十八條之規定，原處分、原決定及再訴願決定機關之認定均顯有未洽，其對本案
所為之處分及決定，實有失公正客觀。八、另補述略謂：按原告於一九九一年九月二
十日以本案系爭商標圖樣向美國申請註冊，於該案審查時，亦遭遇到與在貴國原處分
機關初審時同樣之核准，即依美國 Lanham Act Section 2(e)(1)規定，該商標有說明
商品之虞，於交易上有致公眾誤信，案經美國當地代理人於一九九二年六月十七日及
一九九二年九月二十八日提出申覆，其主要理由為系爭之「MENU FROMAGE」商標，其
英譯乃為「THE CHEESE」，最後該申請案終於為美國專利商標局核准註冊列為註冊第
0000000號商標（註冊日為一九九五年四月二十五日），為此請參見註冊證明
書影本，其上並註明「FROMAGE 」部分放棄主張專用權。按美國乃英語系國家之代表
，其商標審查制度相當嚴格，本件商標在美國經過嚴格審查，最後終能以放棄主張「
FROMAGE 」部分之專用權而獲准註冊，反觀系爭商標在貴國之註冊申請，原告亦已就
系爭商標圖樣上之「FROMAGE 」部分放棄主張其專用權，因此原告期盼鈞院能以本案
在美國獲准註冊之經過作為本案審理之參考，賜為撤銷原處分，原決定及再訴願決定
等語。
被告答辯意旨略謂︰按商標圖樣「凡文字、圖形、記號或其聯合式，係表示申請註冊
商標所使用商品之說明或表示商品本身習慣上所通用之名稱、形狀、品質、功用者」
不得申請註冊，為商標法第三十七條第一項第十款所明定。而所謂「商品之說明」，
係指商標圖樣之文字、圖形、記號或其聯合式，依一般社會通念，為商品本身之說明
或與商品之說明有密切關連者，即有該條款不得申請註冊之適用，與習慣上是否通用
無關。原告主張由系爭「MENU FROMAGE」商標之實際使用情形，可知該商標予人印象
為一整體不可分割之形態，且該一名稱右下並有□（註冊商標）之標記，任何人一看
即知「MENU FROMAGE」為辯識商品來源之商標云云。經查原告申請註冊之「MENU FRO
MAGE」商標圖樣上之外文「MENU FROMAGE」，有「多樣口味之乳酪」之意，以之作為
商標指定使用於牛奶、乾酪、乳酪等商品，應有商品之說明，自有首揭法條之適用。
又原告主張，如將「FROMAGE 」部分刪除，則整體商標將失去其完整性，況原告同意
放棄「FROMAGE 」部分之專用，以保護商標圖樣之完整性。按適用商標法施行細則第
二十八條第一項要件之一者，必須係「商標圖樣中『包含』說明性之文字」，方有適
用。查原告雖聲明「FROMAGE 」部分不在專用之列，惟該系爭商標係整體「MENU FRO
MAGE」均為商品之說明，而非僅「FROMAGE 」部分有商品之說明，是其並不符合商標
法施行細則第二十八條第一項規定之要件。至原告指稱，系爭商標已在日本、法國、
加拿大、國際註冊、美國核准註冊，均未被各該國認定系爭商標有違商標法之嫌等語
。惟查商標法各國法制不同，是原告尚不得據此作為有利於本件之主張。另原告所舉
案件，與本案案情有別，況依商標個案審查拘束原則，亦不得比附援引。是本局依法
核駁其註冊之申請並無不合，敬請判決駁回原告之訴等語。
    理  由
按凡商標圖樣之文字、圖形、記號、或其聯合式，係表示申請註冊商標所使用商品之
說明或表示商品本身習慣上所通用之名稱、形狀、品質、功用者，不得申請註冊，為
商標法第三十七條第一項第十款所規定。而商標圖樣之文字、圖形、記號或其聯合式
，依社會一般通念，如為商品之說明或與商品之說明有密切關連者，即有該條款不得
申請註冊之適用，與習慣上是否通用無關。本件原告於八十四年十一月十七日以「ME
NU FROMAGE」商標，指定使用於商品及服務分類表第二十九類之牛奶、乾酪、乳酪、
奶油、酸乳酪商品申請註冊。被告以系爭「MENU FROMAGE」商標圖樣之外文MENU FRO
MAGE係表示多樣口味之乳酪，以之作為商標圖樣指定使用於牛奶、乳酪商品，應為商
品之說明，又原告雖聲明 FROMAGE不在專用之列，惟並不符合商標法施行細則第二十
八條規定，乃依商標法第三十七條第一項第十款之規定予以核駁。原告不服，循序提
起行政訴訟，主張由系爭「MENU FROMAGE」商標之實際使用情形，可知該商標予人印
象為一整體不可分割之形態，且該一名稱右下方並有□（註冊商標）之標記，任何人
一看即知「MENU FROMAGE」為辯識商品來源之商標。又如將「FROMAGE 」部分刪除，
則整體商標將失去其完整性，況原告同意放棄「FROMAGE 」部分之專用，以保護商標
圖樣之完整性。被告否准其放棄 FROMAGE之專用權而核駁系爭商標，有失公正客觀云
云。經查原告申請註冊之「MENU FROMAGE」商標圖樣上之外文「MENU FROMAGE」，有
「多樣口味之乳酪」之意，以之作為商標指定使用於牛奶、乾酪、乳酪等商品，應有
商品之說明，自有首揭法條之適用。又按適用商標法施行細則第二十八條第一項要件
之一者，必須係「商標圖樣中『包含』說明性之文字」，方有適用。查原告雖聲明「
FROMAGE 」部分不在專用之列，惟該系爭商標係整體「MENU FROMAGE」均為商品之說
明，而非僅「FROMAGE 」部分有商品之說明，是其並不符合商標法施行細則第二十八
條第一項規定之要件。至原告指稱，系爭商標已在日本、法國、加拿大、國際註冊、
美國核准註冊，均未被各該國認定系爭商標有違商標法之嫌；又系爭商標在美國申請
註冊時，其以放棄主張「FROMAGE 」部分之專用權而得獲准註冊，足供本案審理之參
考云云。查商標法各國法制不同，審查之基準亦異，縱系爭商標於其他國家註冊，仍
須合於我國商標法之規定始得准予註冊。原告雖聲明FROMAGE 不在專利之列，但與商
標法施行細則第二十八條第一項規定不符，已如前述，是原告主張系爭商標於美國申
請註冊時，其以放棄 FROMAGE部分之專用權而得獲准註冊，亦不能援引作為本案有利
之認定。至原告所舉「Digital School House」、「NETWORK DIAALTONE 」、「WORL
DCUP FRANCE 98（and device）」商標，其案情各異，且屬另案，非本件所應審究。
是被告依法核駁其註冊之申請，並無不合，一再訴願決定遞予維持，亦無違誤。原告
起訴意旨，難謂有理由，應予駁回。
據上論結，本件原告之訴為無理由，爰依行政訴訟法第二十六條後段，判決如主文。
中    華    民    國     八十七      年      七      月      三十       日
                    行 政 法 院 第 二 庭
                                審 判 長 評  事      廖  政  雄
                                         評  事      黃  璽  君
                                         評  事      徐  樹  海
                                         評  事      彭  鳳  至
                                         評  事      黃  合  文
右  正  本  證  明  與  原  本  無  異
                                         法院書記官  王  福  瀛
中    華    民    國     八十七      年      七      月     三十一      日
